【裁判字號】    97,交聲,2613
【裁判日期】    971223
【裁判案由】    聲明異議
【裁判全文】
臺灣臺中地方法院交通事件裁定        97年度交聲字第2613號
原處分機關  交通部公路總局臺中區監理所
異  議  人  甲○○
即受處分人
上列異議人因違反道路交通管理處罰條例案件，對於交通部公路
總局臺中區監理所民國97年9月3日所為之處分（中監違字第裁60
-KAE120987號裁決書），聲明異議，本院裁定如下：
    主    文
異議駁回。
    理    由
一、原處分機關交通部公路總局臺中區監理所（下稱原處分機關
    ）係以：異議人即受處分人甲○○（下稱受處分人）於民國
    97年7月5日15時2分許，駕駛車號5491-UB號自用小客車，行
    經臺 61線247K+500M處，因「汽車駕駛人行車速度，超過規
    定之最高時速40公里以上未滿60公里」之違規，經雲林縣警
    察局北港分局口湖分駐所警員何昶融，依違反道路交通管理
    處罰條例第40條規定逕行舉發。嗣經原處分機關於97年9月3
    日，以中監違字第裁60-KAE120987號裁決書，裁處其罰鍰新
    臺幣（下同）2000元，並依第63條記違規點數1點。
二、聲明異議意旨略以：
（一）受處分人於97年7月15日駕駛車號5491-UB號自用小客車，
      行經臺 61線247K+500M處，遭雲林縣警察局北港分局口湖
      分駐所警員何昶融當場舉發，惟舉發匝道前100公尺或300
      公尺並無測速照相告示牌，而原舉發機關所提供之「前有
      測速照相」告示牌相片之位置，應是在臺61線快速道路底
      下之告示牌，本件舉發程序不合法。
（二）原舉發照片所附之雷達測速器檢定合格證書，為事後加工
      之資料，雲林縣警察局雲縣警交字第 KAE120987舉發違反
      道路交通管理事件通知單所舉發之照片與所拍攝之雷達測
      速器，之間並無關聯性。
（三）警方執勤時係躲在樹底下非明顯位置，也沒有開警示燈，
      突然跑出來取締受處分人超速。
（四）警察機關為舉發機關，所開立之舉發違反道路交通管理事
      件通知單應僅為觀念通知性質，現今受處分人持上開通知
      單至便利商店、郵局繳款即完成全部處罰程序，即警察機
      關變成處罰機關，觀念通知變成處罰性質之行政處分，已
      違反道路交通管理處罰條例第 8條之規定，依行政程序法
      第116條第6項、第110條第4項規定，該舉發違反道路交通
      管理事件通知單應為自始無效之行政處分。另依行政程序
      法第110條第3項規定，上開通知單依法撤銷前，仍為有效
      之行政處分，原處分機關則不得再為處罰，且該通知單為
      無效之行政處分，原處分機關亦不得依無效之行政處分，
      再行處罰，爰聲明異議，請求撤銷原處分。
三、按汽車駕駛人，行車速度，超過規定之最高時速，處新臺幣
    1200元以上2400元以下罰鍰；又汽車駕駛人有道路交通管理
    處罰條例第40條之情形者，除依原條款處罰鍰外，並予記違
    規點數 1點；對於行車速度超過規定之最高速限或低於規定
    之最低速限之違規行為，採用固定或非固定式科學儀器取得
    證據資料證明者，於一般道路須至少於 100公尺，於高速公
    路、快速公路須至少於 300公尺前，明顯標示之，道路交通
    管理處罰條例第 40條、第63條第1項第1款、第7條之2第3項
    分別定有明文。次按違反道路交通管理處罰條例第40條事件
    ，汽車駕駛人行車速度，超過規定之最高時速40公里以上，
    未滿60公里者，期限內繳納罰鍰或到案聽候裁決者，處新臺
    幣2000元罰鍰，違反道路交通管理事件統一裁罰基準及處理
    細則第2條第2項亦有明文。
四、經查：受處分人甲○○駕駛車號 5491-UB號自用小客車，於
    97年7月5日15時2分許，行經臺61線247K+500M匝道口處，經
    警方設置之雷達測速儀，測得其時速84公里（超速44公里）
    ，遂由雲林縣警察局北港分局口湖分駐所警員何昶融，以雲
    縣警交字第 KAE120987舉發違反道路交通管理事件通知單舉
    發等情，有上開舉發違反道路交通管理事件通知單影本 1份
    在卷可稽。受處分人雖以舉發匝道前100公尺或300公尺並無
    測速照相告示牌，而原舉發機關所提供之「前有測速照相」
    告示牌相片之位置，應是在臺61線快速道路底下之告示牌，
    故本件舉發程序不合法，警方執勤時係躲在樹底下非明顯位
    置，也沒有開警示燈，突然跑出來取締受處分人超速。又舉
    發違反道路交通管理事件通知單所舉發之照片與所拍攝之雷
    達測速儀之間並無關聯性，又該通知單性質應為觀念通知，
    卻轉變為行政處分，有違管轄法定原則等語置辯。惟查：
（一）雲林縣警察局北港分局口湖分駐所警員何昶融於舉發當時
      是以雷射測速儀取得證據資料，該儀器並非照相式的。當
      天在匝道上測到受處分人的車速為84公里，該匝道的限速
      是40公里，而臺17線則是限速60公里。雷射測速儀裝置於
      警車內上，何昶融有請受處分人觀看車內雷達測速儀所顯
      示的數據。舉發地點的速限標示是固定的，至於「前有測
      速照相」則在匝道處有設置固定式的，該次何昶融是將告
      示牌設置在執行舉發地點前方的 300公尺左右，是放在臺
      61線匝道口。警方執勤時是在巡邏車停在路邊，並打開警
      示燈，且舉發當時是白天，警方未沒有躲在暗處等情，業
      經證人即舉發之警員何昶融於本院訊問時結證明確，並當
      庭繪製舉發地點，以及告示牌設置之相關位置圖可參。此
      外，復有臺 61線247K+500M處「速限標誌」與「前有測速
      照相」之警告標誌照片 2張附卷可稽，並無受處分人所指
      無測速照相告示牌及警方躲於暗處執勤之情形。證人何昶
      融於本院訊問時，另證述：「（被攔下來的地方，距離你
      們告示牌的位置如何？）巡邏車到告示牌相距約 300公尺
      。」；「（你們使用的雷達測速儀測到受處分人車輛超速
      時的車距為多少？）約 500公尺。」；「（這是否表示當
      時受處分人是位於告示牌之前？）是的。」等語，故受處
      分人係於距告示牌約 200公尺前，即遭雷達測速儀偵測超
      速之違規。然道路交通管理處罰條例第 7條之2第3項規定
      ，係規範員警取締位置應與告示牌位置相距至少 100公尺
      或 300公尺，非謂雷達測速儀實際取得資料的位置，應與
      告示牌應相距至少100公尺或300公尺，受處分人所認，顯
      有誤會。
（二）受處分人另辯稱，舉發違反道路交通管理事件通知單所舉
      發之照片與所拍攝之雷達測速儀之間，並無關聯性。惟證
      人何昶融於本院訊問時具結證述：卷附的雷達測速儀檢驗
      合格證書，即為當次所使用的雷達測速儀的檢驗合格證書
      ，有效期限是到97年11月30日等語。參諸舉發警員何昶融
      與受處分人本不相識，亦無任何怨隙，於本院時復具結作
      證，如有虛偽陳述，依法須負偽證刑責，已難認警員何昶
      融有甘冒偽證刑責的風險，而故意誣陷受處分人之動機及
      必要性。加以警員何昶融本身係依法執行勤務，其依法定
      職權舉發交通違規，除其執行程序有違反法令規定之外，
      就實體之事項，本受合法與真實之推定。至於本件警方使
      用之雷達測速儀係經過經濟部標準檢驗局檢定合格，於96
      年11月20日經檢定合格之後，有效期限至97年11月30日，
      至舉發當天並無任何故障紀錄，且舉發當日亦在經濟部標
      準檢驗局檢定合格之有效期內等情，亦有經濟部標準檢驗
      局之雷達測速儀檢定合格證書 1紙在卷可稽。是受處分人
      於上開時、地，駕駛車號 5491-UB號自用小客車，行車速
      度84公里，超過規定之最高時速40公里計44公里之違規事
      實，應堪認定。
（三）按道路交通管理處罰條例（以下稱本條例）所定罰鍰之處
      罰，行為人接獲違反道路交通管理事件通知單後，於15日
      內得不經裁決，逕依第 92條第3項之罰鍰基準規定，向指
      定之處所繳納結案；不服舉發事實者，應於15日內，向處
      罰機關陳述意見；其不依通知所定期限前往指定處所聽候
      裁決，且未依規定期限繳納罰鍰結案或向處罰機關陳述意
      見者，處罰機關得逕行裁決之。本條例第9條第1項定有明
      文。又按本條例之罰鍰基準、舉發、罰鍰繳納、向處罰機
      關陳述意見或裁決之處理程序、易處吊扣汽車牌照或駕駛
      執照基準及繳納機構等事項之處理細則，由交通部會同內
      政部定之。本條例第 92條第3項定有明文。行政院交通部
      及內政部即依前述授權規定發布有「違反道路交通管理事
      件統一裁罰基準及處理細則」（以下簡稱裁處細則）之授
      權命令。該裁處細則第 48條第1項規定：「違反道路交通
      管理事件，行為人認為舉發之事實與違規情形相符者，得
      於接獲通知單後，親自或委託他人持該通知單，不經裁決
      向指定之處所，逕依裁罰標準執行並繳納罰鍰結案」。此
      自動繳納罰鍰結案之效果，同細則第 58條第2項規定：「
      依本細則第48條第1項辦理經繳納罰鍰結案後逾 20日不得
      再提出異議」。又按裁處細則第 48條第1項規定於裁處細
      則第 7章之「自動繳納罰鍰」章，所稱自動繳納罰鍰，係
      指依據同細則第11條警察機關所填製「舉發違反道路交通
      管理事知單」（下簡稱舉發通知單），行為人認為舉發之
      事實與違規之事實相符，而自動繳納罰鍰者，此類案件無
      須經由監理機關之裁決，亦即行為人繳款之依據係「舉發
      通知單」，而非「裁決書」。至裁處細則第41條第1項第1
      款，另規定於裁處細則第 6章之「裁決」章，係指行為人
      依據舉發通知單所指定之到案地點，至到案地點，對於舉
      發事實承認無訛者，「得不經裁決」逕依基準表內「自動
      繳納」之規定收繳罰鍰結案者，亦即此類案件非依據舉發
      通知單為繳款依據，而仍係依據監理機關之（口頭）「裁
      決」（非書面為必要）始繳款，惟因行為人不爭執，是監
      理機關於此時不用製作「裁決書書面」之依據，此自同條
      第4項規定「非屬第41條第1項情形之案件或行為人到案陳
      述不服舉發者，應使用違反道路交通管理事件裁決書裁決
      之」之規定，更足證之，第 1項是「無庸製作裁決書」之
      依據，第 4項是「必須製作裁決書」之依據。簡言之，裁
      處細則第48條以下，係行為人依據警察機關舉發通知單繳
      款之依據；同細則第41條以下，則是行為人依據監理機關
      的「裁決」（未必製作裁決書），二者本有不同。又本條
      例所規範之裁罰機關原則上僅為監理機關，而非警察機關
      （違反本條例第69條至第84條者例外），為何裁處細則使
      得本僅為舉發機關之警察機關，可以取得「類似裁罰機關
      」之地位，顯係因為有本條例第9條第1項之授權依據，否
      則難逃法律保留原則之指責。是警察機關之舉發通知單原
      則上屬「暫時性行政處分」，對於相對人終局發生法律效
      果者乃係裁決書，而非舉發通知單。換言之，裁決書始屬
      「終局行政處分」，在裁決書作成之場合，舉發通知單所
      發生的暫時性法律效果，均為裁決書所取代，原則上不應
      將舉發通知單認定為獨立行政處分，並使其直接發生對於
      確認違規事實之終局效果。惟在例外情形，亦即未有裁決
      書作成，而當事人即依據舉發通知單逕行繳納罰鍰者，則
      不得不將舉發通知單認為「終局行政處分」之性質，惟因
      囿於本條例第 8條第1項第1款之規定（第12條至第68條由
      公路主管機關處罰），解釋上此仍屬公路主管機關所追認
      作成之終局行政處分。綜上，舉發機關之舉發違反道路交
      通管理事件通知單之性質僅為向該管處分機關之監理所及
      受舉發人告知舉發之暫時性行政處分，作用在於促使發動
      相關調查及作成處分之行政程序，對於受處分人是否確有
      應受處罰之違規行為，並無據以認定事實之證明效力，除
      受處分人甘服舉發違規事實，逕於期限內自動繳納罰鍰外
      ，並未對外直接發生法律效果，故舉發通知單之作成及交
      付並非行政處分。是以，作成行政處分者仍為原處分機關
      ，受處分人依據舉發通知單逕向便利商店或郵局繳納，並
      對舉發違規事實聲明不服，不生使舉發機關轉變為處分機
      關之情形，故與法定管轄原則無違，舉發通知單既非行政
      處分，則原處分機關依據舉發通知單製作違反道路交通管
      理事件裁決書亦不違反一事不二罰原則。
（四）綜上所述，本件受處分人既有超速違規之事實，自應予依
      法處罰，以維護交通安全，受處分人上開所辯，實非可採
      。從而，原處分機關援引上開規定，以受處分人違規超速
      （40公里以上，未滿60公里），裁處受處分人罰鍰2000元
      ，並記違規點數 1點，並無不當，其異議為無理由，應予
      駁回。
五、據上論斷，應依道路交通管理處罰條例第87條第2項，道路
    交通案件處理辦法第19條前段，裁定如主文。
中    華    民    國    97    年    12    月    23    日
                  交通法庭  法  官  陳  得  利
上正本證明與原本無異。
如不服本裁定，應於送達後5日內，向本院提出抗告狀。
                            書記官  鐘  麗  芳
中    華    民    國    97    年    12    月    23    日


司法院資訊處製作；財團法人民間司法改革基金會備份。
